【裁判字號】    99,消債更,51
【裁判日期】    991021
【裁判案由】    聲請更生
【裁判全文】
臺灣基隆地方法院民事裁定            99年度消債更字第51號
聲  請  人
即  債務人  余玉芬
代  理  人  吳伯昆
上列當事人因消費者債務清理事件聲請更生，本院裁定如下：
    主  文
聲請駁回。
聲請費用由聲請人負擔。
    理  由
一、按債務人不能清償債務或有不能清償之虞者，得依本條例所
    定更生或清算程序，清理其債務；又債務人對於金融機構因
    消費借貸、自用住宅借款、信用卡或現金卡契約而負債務，
    在聲請更生或清算前，應提出債權人清冊，以書面向最大債
    權金融機構請求協商債務清償方案並表明共同協商之意旨，
    消費者債務清理條例第3 條、第151 條第1 項定有明文。而
    消費者債務清理條例所定之前置協商程序，其立法目的係因
    債務人對於金融機構因消費借貸、自用住宅借款、信用卡或
    現金卡契約而負債務，其法律關係較單純明確，金融機構並
    已訂有債務協商機制，使債務人與多數債權人間能利用法院
    程序外解決之協商機制而自主解決其債務，如能協商成立，
    債務人或不須依本條例聲請更生或清算，可疏減法院負擔，
    有效分配司法資源，遂採行協商前置主義。債務人須盡己之
    力與最大債權金融機構謀求自主性的協議清償債務方案，若
    債務人於衡酌己身清償資力，提出符合正當性及合理性之清
    償計畫，卻不被最大債權金融機構所接受時，債務人自得求
    助於法院，選擇向法院聲請更生或清算。反之，若債務人僅
    徒具形式提出協商聲請，而不以積極態度謀求解決清償債務
    方案；或事後又撤回協商之聲請；或債務人所提出之債務清
    償方案與其清償資力不具相當性與合理性時，亦即在衡量債
    務人之負債原因、經濟收入情況、通常生活必要性之支出等
    客觀情狀後，債務人提出之清償計畫，並不符合比例原則之
    要求時，自不能認債務人已充分踐行法律所要求之協商程序
    ；否則，若不問債務人之清償資力如何，概命最大債權金融
    機構必須接受清償條件，即難謂否符合法律所定前置協商之
    精神。
二、本件聲請意旨略以：聲請人有不能清償債務情事，於本條例
    施行後，曾以書面向最大債權銀行永豐商業銀行股份有限公
    司（下稱永豐銀行）請求共同協商債務清償方案，達成以
    132 期，利率3%，每期還款新台幣（下同）5,663 元之協商
    還款方案，而因聲請人每月僅能還款5,000 元，致協商不成
    立，且聲請人需要負擔受撫養人游佳翎、游雅婷之扶養費及
    支付生活費用、保費等，收入實已不足清償債務，而聲請人
    並無擔保或優先權債務總金額未超過1,200 萬元，且未經法
    院裁定開始清算程序或宣告破產，爰依法聲請更生云云。
三、經查，本件債務人向本院聲請更生，並提出債權人清冊，前
    置協商不成立通知書、98年度綜合所得稅申報資料、存摺影
    本、勞、健保投保資料、支出單據、扶養費支出證明書、臺
    灣臺北地方法院扣薪執行命令等件為證，主張其收入已不足
    清償債務云云，惟本條例第151條第1項之立法意旨謂：「債
    務人受法院裁定開始更生或清算程序者，其生活、資格、權
    利等均將受限制，該等程序係債務清理之最後手段，於債務
    人無法與債權人協商時，始適用更生程序或清算程序清理其
    債務」，而由聲請人所提勞工保險對象投保資料可知，聲請
    人現任職於團隊鏈企業管理顧問有限公司，每月薪資為
    21,900元，而債務人既已身負鉅債，則其日常生活支出應以
    維持最低生活之所需即為已足，再參諸行政院所公佈97年臺
    灣省最低生活費用為9,829 元，是債務人生活必要支出當以
    該數額為準，另聲請人遭債權人永豐銀行每月強制扣薪部分
    ，因該部分遭扣押之薪資亦係用以清償聲請人所負擔之債務
    ，故於計算聲請人是否有清償能力時，自應以其原應領薪資
    計算，始屬合理。故以債務人每月收入約21,900元計算，其
    扣除債務人每月必要生活支出9,829 元、未成年子女之扶養
    費5,000 元，尚有餘額7,071 元，而依前置協商不成立通知
    書所載，債務清償方案係分成132 期清償，利率3%，每期還
    款5,663 元，縱依永豐銀行所提之協商方案每月還款5,663
    元，聲請人每月尚有約1,408 元之餘額可供其自由支配使用
    ，況聲請人86年7 月28日曾向南山人壽保險公司投保保額20
    萬元，15年期之南山人壽金美滿還本終身保險，於100 年7
    月28日終身險即期滿，於扣除所借之保費後，尚可領回部分
    保險金，供作生活開銷使用，且聲請人現年僅39歲（60年次
    ），距勞動基準法所定強制退休年齡60歲止，相對人尚得工
    作21年，亦非無清償債務之可能。
四、再者，依聲請人所提出之前置協商不成立通知書所載，協商
    不成立之原因係第九項「於最大債權金融機構通知簽署協議
    書10日內未完成簽約手續」，並非第1至7項所列就還款方案
    內容無法達成協議之情況，且由永豐銀行99年10月14日陳報
    狀暨所附之催收紀錄所載，亦可知於永豐銀行通知聲請人前
    往簽約後，聲請人係以債權金額未獲減免且利率太高（非零
    利率）作為片面拒絕完成簽約手續事由，而揆諸前開還款方
    案，還款條件為每期還款5,663 元，聲請人於扣除每月必要
    生活支出、未成年子女之扶養費後，仍有能力償還債務，已
    如前述，惟聲請人卻於最大債權銀行通知簽署協議書10日內
    ，以每月僅能償還5,000 元為由，拒絕完成簽約手續，而致
    協商不成立，難謂符合法律所定前置協商之精神。
五、綜上所述，本件聲請人之每月收入既足以維持基本生活、負
    擔扶養義務及履行債權人提議之協商條件，即難認聲請人有
    何不能清償債務之情事、或有何不能清償之虞之情形，是其
    主張情節既與消費者債務清理條例第3 條所定要件不符，且
    聲請人既無參與協商之真意，難謂已踐履本條例第151 條第
    1 項之規定，其逕為本件更生聲請，應屬聲請更生之要件不
    備，是項不備復無從補正，爰依同條例第8 條之規定，駁回
    其更生之聲請。
中    華    民    國    99    年    10    月    21    日
                  民事庭法  官  周霙蘭
以上正本係照原本作成。
如對本裁定抗告，應於本裁定送達後10日內，向本院提出抗告狀
，並繳納抗告費新臺幣1000元。
中    華    民    國    99    年    10    月    21    日
                        書記官  王毓嫻

司法院資訊處製作；財團法人民間司法改革基金會備份。
